【裁判字號】    89,上易,1839
【裁判日期】    900110
【裁判案由】    詐欺
【裁判全文】
臺灣高等法院高雄分院刑事判決    八十九年度上易字第一八三九號
    上  訴  人  臺灣高雄地方法院乙察署乙察官
    被      告  丙○○
                甲○○
右上訴人因被告詐欺案件，不服臺灣高雄地方法院八十九年度易字第一七一一號中華
民國八十九年九月十九日第一審判決（起訴案號：臺灣高雄地方法院乙察署八十八年
度偵字第九四七四號），提起上訴，本院判決如左：
      主  文
上訴駁回。
      理  由
一、公訴意旨略以：被告丙○○係達盈興營造股份有限公司（下稱達盈興公司）負責
    人，被告甲○○為合夥人。民國八十八年四月間台灣鐵路管理局高雄工務段辦理
    「高雄站第二、三、四月台雨棚屋面換修工程」（工程編號六ＫＣＸ二○○八六
    ）發包，被告丙○○為取得是項工程，竟以新臺幣（下同）六百四十七萬元之低
    價搶標（該工程之核定底價為一千一百十四萬六千六百六十六元）而得標，並將
    該工程交由被告甲○○施作。被告二人均明知依該工程施工預算明細表及施工補
    充說明第三項第七款規定，得標廠商需使用七一三五平方公尺，厚度零點八公分
    ，不助燃、不續燃ＣＮＳ八五三二（應為ＣＮＳ六五三二）耐燃三級以上之「碳
    酸鈣板」作為月台天花板隔熱層。然因本項工程係低價搶標，被告二人為降低施
    工成本，竟共同意圖為自己不法之所有，以每平方公尺七十一元向啟盟工業股份
    有限公司（以下簡稱啟盟公司）購進不適於ＣＮＳ六五三二測試之「聚乙烯發泡
    板」以取代「碳酸鈣板」作為月台天花板隔熱材（碳酸鈣板市價，每平方公尺約
    為三百元至三百五十元不等），並為取信台灣鐵路管理局高雄工務段，竟利用不
    知情之國立中山大學材料科學研究所以「聚乙烯泡沬塑膠隔熱材料」為測試對象
    ，卻出具以碳酸鈣板為名之「碳酸鈣板材料測試報告書」來矇混，致台灣鐵路管
    理局高雄工務段不察誤以為其二人所使用之材料確為碳酸鈣板，因而陷於錯誤，
    同意使用，進而予以驗收通過，核發全部之工程款，嗣經乙舉，始知受騙，因認
    被告二人共同涉有連續詐欺取財之犯嫌。
二、按犯罪事實應依證據認定之，無證據不得推定其犯罪事實。又不能證明被告犯罪
    者，應諭知無罪之判決，刑事訴訟法第一百五十四條、第三百零一條第一項分別
    定有明文。又事實之認定，應憑證據，如未能發現相當證據，或證據不足以證明
    ，自不能以推測或擬制之方法，為裁判基礎（最高法院四十年台上字第八六號判
    例參照）。另按認定犯罪事實，所憑之證據，雖不以直接證據為限，間接證據亦
    包括在內，然無論直接或間接證據，其為訴訟上之證明，須於通常一般之人均不
    致於有所懷疑，而得確信其為真實之程度者，始得據之為有罪之認定，倘其證明
    尚未達到此一程度，而有合理性懷疑之存在時，即無從為有罪之認定，此亦有最
    高法院七十六年台上字第四九八六號判例可資參照。又刑法第三百三十九條第一
    項詐欺罪之成立，以意圖為自己或第三人不法之所有，以詐術使人將本人或第三
    人之物交付為要件，若行為人所用方法，不能認為詐術，亦不致使人陷於錯誤，
    則不得遽以該罪相繩（最高法院四十六年臺上字第二六０號判例參照）。另當事
    人約定一方為他方完成一定之工作，他方於工作完成給付報酬，純屬民事上之承
    攬行為，縱認有偷工減料，或使用次等建材，不具備約定之品質與規格，亦僅為
    不適於約定使用之瑕疵，應依民法第四百九十三條之規定，由定作人定相當期限
    ，請求承攬人修補之，如承攬人不於相當期限修補時，定作人得自行修補，再向
    承攬人請求償還修補必要之費用，並得依民法第四百九十五條之規定，請求損害
    賠償。
三、公訴人認被告丙○○、甲○○二人共同涉有刑法第三百三十九條第一項之詐欺罪
    嫌，其理由無非以依施工補充說明所載，其天花板隔熱層需用「碳酸鈣板」，惟
    被告丙○○、甲○○二人並未使用碳酸鈣板，而係使用聚乙烯發泡板，亦經證人
    謝光宇、謝金進證述明確，及被告等二人以利用國立中山大學材料科學研究所所
    出具之測試報告書來矇混台灣鐵路管理局高雄工務段致其陷於錯誤，而被告丙○
    ○自承投標時未考慮夜間施工及困難度，比次低標低一百三十多萬元，更可知被
    告係低價搶標後為降低成本，而使用低價之不同材質之天花板隔熱層來矇混，為
    其論據。
四、訊據被告丙○○、甲○○對於由被告丙○○以六百四十七萬元之價格標得上開工
    程，並將該工程交由甲○○施作，且被告甲○○為確認購自啟盟公司預定作為月
    台天花板隔熱材料之『聚乙烯發泡板』，亦能符合工程施工厚度零點八公分，不
    助燃、不續燃ＣＮＳ八五三二（應為ＣＮＳ六五三二）耐燃三級以上等要求，乃
    委託國立中山大學材料科學研究所以上開聚乙烯發泡板為測試對象，然為求與臺
    灣鐵路管理局高雄工務段之工程合同中對於天花板隔熱材料使用碳酸鈣板之名稱
    相符，因此要求國立中山大學材料科學研究所出具以碳酸鈣板為名之『碳酸鈣板
    材料測試報告書』等事實固均不諱言，惟被告丙○○、甲○○均堅決否認有任何
    詐欺之犯行；被告丙○○辯稱：達盈興公司負責人係其弟羅聰達，甲○○亦非合
    夥人，伊於標得上開工程後，將月台天花板等部分工程交由甲○○承包，雙方並
    約明由甲○○負責材料採購及送驗事宜，伊未參與甲○○委託國立中山大學材料
    科學研究所測試之過程；況甲○○所使用之材料品質，業經國立中山大學材料科
    學研究所測試合格，均已符合施工補充說明記載之約定，其品質均無差異，伊確
    係按照規範做的，而碳酸鈣僅係一種學名，僅用碳酸鈣粉也不能作成碳酸鈣板，
    如果只用聚乙烯亦不能達到鐵路局之要求標準，伊是用碳酸鈣粉和聚乙烯及各種
    原料作成發泡板，將成品交予謝光宇乙驗，通過後鐵路局才發函說可以使用，伊
    所使用之材料確係經臺灣鐵路管理局高雄工務段認定合格才使用等語。被告甲○
    ○辯稱：碳酸鈣僅係一種學名，僅用碳酸鈣粉也不能作成碳酸鈣板，如果只用聚
    乙烯亦不能達到鐵路局之要求標準，伊是用碳酸鈣粉和聚乙烯及各種原料作成發
    泡板，將成品交予謝光宇乙驗，通過後鐵路局才發函說可以使用，伊所使用之材
    料確係經臺灣鐵路管理局高雄工務段認定合格才使用，伊確係按照規範來做的，
    伊當時和鐵路局監工將成品之樣本交予謝光宇鑑定是否為碳酸鈣板，伊確未曾有
    詐騙之意思等語。
五、經查：
    （一）由被告丙○○所代表達盈興公司與臺灣鐵路管理局高雄工務段，於八十六
          年五月二十三日所成立之工程合同之施工補充說明第三項第七款規定：「
          碳酸鈣天花板用厚零點八公分、防水無毒性、不助燃、不續燃、密度每平
          方公分零點０六克以上、防水性ＣＭＳ八五三二︵應為ＣＮＳ六五三二︶
          、耐燃三級以上、含水率七﹪以下、熱傳導率三十﹪、氫酸鈉溶液表面無
          變化，以上材料應提出廠證明，由甲方收執。」之事實，有工程合同及施
          工補充說明各一份附卷足參（見警卷第九頁至第二十頁）。而被告甲○○
        乃委託國立中山大學材料科學研究所以購自啟盟公司之聚乙烯發泡板為測
          試對象，測試該聚乙烯發泡板是否符合契約要求，經國立中山大學材料科
          學研究所前後二次之測試，並由該所出具測試報告書，被告丙○○、蔡昆
          明並將該報告書交付臺灣鐵路管理局高雄工務段，由臺灣鐵路管理局高雄
          工務段判斷、決定是否採用，嗣經臺灣鐵路管理局高雄工務段於八十六年
          九月一日以八六高工施字第三六五九號函同意採用後，被告丙○○、蔡昆
          明始以上開聚乙烯發泡板進場施作等事實，業經證人林秋明（即該項工程
          之監工）於原審調查時結證在卷（見原審卷第七十三頁），並有達盈興營
          造有限公司委託合作研究合約書、碳酸鈣板材質評估報告書、碳酸鈣板（
          八ｍｍ厚）吸水率測試報告書、臺灣鐵路管理局高雄工務段函各一份附卷
          足稽。而按臺灣鐵路管理局高雄工務段為承攬契約之定作人，本可對於使
          用之材料為指示及對工作之進行為監督，被告等二人雖提供測試報告書以
          證明其所使用材料之品質，然臺灣鐵路管理局高雄工務段仍應自行判斷該
          材料是否符合要求、是否採用，且被告等所提供之碳酸鈣板材質評估報告
          書亦明白指出「該測試材料與書面名稱的材料名稱略有出入‧‧‧，聚乙
          烯泡沫塑膠隔熱材料性質之測試‧‧‧」等語，臺灣鐵路管理局高雄工務
          段仍決定採用，乃基於定作人之地位所為之決定。且證人謝光宇亦於原審
          審理時到庭結證稱：他們有拿合約規範給我鑑定看是否符合該說明第七點
          之規範內容，．．第一次鑑定結果完全符合，．．第二次是針對第一次說
          明而已，而碳酸鈣僅是個名詞，必須混合某些物質才能被使用，泡棉加上
          碳酸鈣發泡後才會那麼輕，．．雖然名稱略有不同，但品質符合施工補充
          說明書第七點有關碳酸鈣天花板用厚八ｍｍ防水無毒性，不助燃，不續燃
          等語（見原審卷第八十六頁），顯然被告二人亦係堅信其所使用之材料符
          合合約之規範始進行施工，尚難認因被告甲○○之要求，將聚乙烯發泡板
          改以碳酸鈣板為名，進行材料測試報告，即認被告等二人有意圖矇混之犯
          意，是顯不得僅以該報告書使用「碳酸鈣板」之用語，即遽認被告二人有
          施用詐術之行為。另雖被告等人係以六百四十七萬元得標，惟尚不因此推
          定被告如不偷工減料，則不能獲利，為求獲利，必有詐騙行為。
    （二）啟盟工業股份有限公司於八十六年販售予達盈興公司聚乙烯發泡板之產品
          係符合ＣＮＳ一０四八七Ａ二一六Ｓ規範內之難燃等級，且聚乙烯發泡板
          中有加入部分碳酸鈣成分之事實，亦據證人謝金進於調查站訊問時證述在
          卷（見八十八年度偵字第九四七四號卷第三十二頁），核與被告二人所供
          以碳酸鈣粉和聚乙烯及各種原料作成發泡板相符。至被告二人所使用之材
          料聚乙烯發泡板實際上是否符合契約要求，台灣鐵路管理局高雄工務段可
          另為鑑定，且縱使證明該材料不符合合約要求，亦僅屬被告二人應否對於
          屬於定作人之臺灣鐵路管理局高雄工務段負民事上瑕疵擔保責任之民事糾
          葛而已，臺灣鐵路管理局高雄工務段自可依此為民事賠償之主張，惟尚難
          遽認被告二人有施用詐術，藉此詐取財物。被告二人所辯尚堪採信。
    （三）綜上所述，尚乏積極證據足以認定被告二人確有詐欺之情事。此外更查無
          其他任何積極證據足認被告二人詐欺，即屬不能證明被告二人犯罪。
六、原審以不能證明被告二人犯罪，依法諭知無罪，核無不合，乙察官僅以聚乙烯發
    泡板與碳酸鈣板之價差，即遽認被告二人有詐欺罪嫌，提起上訴，而其上訴意旨
    仍執陳詞指摘原判決不當，為無理由，應予駁回。
據上論結，應依刑事訴訟法第三百六十八條，判決如主文。
本案經乙察官張其主到庭執行職務。
中    華    民    國      九十      年       一       月     十     日
                              臺灣高等法院高雄分院刑事第五庭
                                  審判長法官  吳水木
                                        法官  惠光霞
                                        法官  陳朱貴
右正本證明與原本無異。
不得上訴。
                                      書記官  呂素珍
中    華    民    國      九十      年       一       月    十二    日
                                                                    Ｄ


司法院資訊處製作；財團法人民間司法改革基金會備份。
